臺灣高等法院刑事判決　　　　　　　 100年度選上訴字第24號
上　訴　人　臺灣板橋地方法院檢察署檢察官
上　訴　人
即　被　告　楊文忠
選任辯護人　王玫珺律師
　　　　　　林佳薇律師
　　　　　　薛松雨律師
被　　　告　謝世德
　　　　　　程素貞
前列二人共同
指定辯護人　本院公設辯護人李廣澤
上列上訴人因被告等違反選舉罷免法等案件，不服臺灣板橋地方
法院100年度選訴字第1號，中華民國100年4月1日第一審判決（
起訴案號：臺灣板橋地方法院檢察署99年度選偵字第92、93、94
、95、96號）提起上訴，本院判決如下：
    主  文
原判決關於被告楊文忠、謝世德、程素貞部分暨謝世德定執行刑
部分均撤銷。
楊文忠共同對於有投票權之人，交付賄賂，而約其投票權為一定
之行使，處有期徒刑貳年，褫奪公權貳年。
謝世德共同對於有投票權之人，交付賄賂，而約其投票權為一定
之行使，處有期徒刑壹年拾月，褫奪公權壹年；又有投票權之人
，收受賄賂，而許以其投票權為一定之行使，處有期徒刑月，
褫奪公權壹年，未扣案之賄賂新臺幣參仟元沒收，如全部或一部
不能沒收，追徵其價額。應執行有期徒刑壹年拾壹月，褫奪公權
壹年；未扣案之賄賂新臺幣參仟元沒收，如全部或一部不能沒收
，追徵其價額；緩刑貳年，緩刑期間付保護管束，並應向檢察官
指定之政府機關、政府機構、行政法人、社區或其他符合公益目
的之機構或團體提供貳佰小時之義務勞務。
程素貞共同對於有投票權之人，交付賄賂，而約其投票權為一定
之行使，處有期徒刑壹年捌月，褫奪公權壹年。緩刑貳年，緩刑
期間付保護管束，並應向檢察官指定之政府機關、政府機構、行
政法人、社區或其他符合公益目的之機構或團體提供貳佰小時之
義務勞務。
    事  實
一、楊文忠於民國99年6 月間起，以每月新臺幣（下同）36,000
    元之薪資，擔任蘇有仁之特別助理及臺北縣土城市（現改制
    為新北市土城區）選舉後援會執行長，處理蘇有仁參選第一
    屆新北市市議員選舉之相關事務。楊文忠為使蘇有仁得以順
    利當選，竟分別與卓張霜枝、張哲夫、謝世德、賴正男及程
    素貞等人，共同基於對有投票權之人交付賄賂而約定其投票
    權為一定行使即投票予蘇有仁之犯意聯絡，先由卓張霜枝、
    張哲夫、謝世德、賴正男及程素貞分別向鄰居、友人蒐集記
    載有投票權人姓名、住址、電話之名單交付予楊文忠後，接
    續為下列行為：
（一）楊文忠於99年10月5 日上午，在卓張霜枝位於臺北縣土城
      市○○路141 巷9 弄6 號住處，當場交付3,000 元予有投
      票權及收受賄賂犯意之卓張霜枝，及經卓張霜枝通知到場
      之有投票權之柯曾嫦娥等數人；又於99年10月間某日上午
      10時許，由卓張霜枝陪同，在臺北縣土城市○○路清水農
      會附近，交付3,000 元予有投票權之張雪美；再於99年9
      、10月間某日，自行通知卓張霜枝所提供名單上有投票權
      之洪汶蕙，並在臺北縣土城市○○路○ 段14巷口某麵包店
      附近，在楊文忠所駕駛之車輛上交付3,000 元予洪汶蕙，
      並均要求上揭收受賄賂之人支持並投票予蘇有仁。（柯曾
      嫦娥、張雪美、洪汶蕙另經臺灣板橋地方法院檢察署檢察
      官為緩起訴處分）。
（二）由楊文忠通知張哲夫請其邀集名單上有投票權之人，於99
      年10月20日前某日晚間6 時至8 時許，前往張哲夫位於臺
      北縣土城市○○路○ 段281 巷11弄10號4 樓住處，由楊文
      忠交付每戶3,000 元現金予在場有投票權及收受賄賂犯意
      之張哲夫及廖淑慧、許勝強、伍阿波、許炳棋、詹麗珠、
      陳瑞銘、陳謝桂英、陳碧蓮、陳俊豪、楊俊男、李添福等
      人、交付6,000 元現金予有投票權且家中共有2 戶之李秀
      霞、劉秀哖、王秀桃、沈林鴛鴦、杜阿月等人，並由楊文
      忠及張哲夫要求上開有投票權人支持並投票予蘇有仁；再
      於相隔數日後之某日晚間7 時至8 時許，由楊文忠通知張
      哲夫請其邀集名單上有投票權之人，前往臺北縣土城市○
      ○路○ 段281 巷11弄10號之快樂城社區活動中心視聽室，
      由楊文忠交付每戶3,000 元現金予有投票權之王文德、劉
      貴、蔡嘉真、陳高來好、吳秀香等人、交付6,000 元現金
      予有投票權且家中有2 戶之許敏惠，並由楊文忠及張哲夫
      要求上開有投票權人支持並投票予蘇有仁；復於99年10月
      間某日晚間8 時、9 時許，由楊文忠通知張哲夫請其帶領
      有投票權之黃金藤，前往位於臺北縣土城市○○路○ 段28
      1 巷11弄10號之黃金藤住處附近之全家便利超商樓上7 樓
      之某戶住處，由楊文忠交付3,000 元予黃金藤，楊文忠及
      張哲夫並要求黃金藤支持並投票給蘇有仁。嗣經張哲夫於
      偵查中坦承上揭犯行，並扣得其主動提出之賄賂3,000 元
      。（廖淑慧、黃金藤、王文德、李秀霞、劉秀哖另經臺灣
      板橋地方法院檢察署檢察官為緩起訴處分；李添福、許勝
      強、伍阿波、許炳棋、詹麗珠、陳瑞銘、陳謝桂英、陳碧
      蓮、陳俊豪、楊俊男、王秀桃、沈林鴛鴦、杜阿月、劉貴
      、蔡嘉真、陳高來好、吳秀香、許敏惠、李添福另經臺灣
      板橋地方法院檢察署檢察官簽分偵辦）。
（三）楊文忠於99年10月初某日上午10時許，在臺北縣土城市神
      農宮附近公園內老人俱樂部房間內，交付3,000 元予有投
      票權及收受賄賂犯意之謝世德，並要求謝世德支持並投票
      予蘇有仁；復於99年10月9 日週六上午10時許，由謝世德
      陪同楊文忠，先後至臺北縣土城市○○路○ 段281 巷15弄
      12號1 樓之邱景雄住處、臺北縣土城市○○路○ 段281 巷
      15弄9號5樓之李金賜住處，由楊文忠分別交付6,000元、
      3,000元予有投票權之邱景雄、李金賜，並要求其等支持
      並投票予蘇有仁；再於同日上午11時許，由賴正男通知王
      繁男至臺北縣土城市○○路○段285號大樓1樓管理室走廊
      與楊文忠、謝世德會合後，一同至臺北縣土城市○○路○
      段285號4樓之1之賴正男住處，由楊文忠分別交付3,000
      元予有投票權且有收受賄賂犯意之賴正男及王繁男，並要
      求其等支持並投票予蘇有仁；另於99年10月10日上午某時
      許，由謝世德通知有投票權之陳重光至上開神農宮附近公
      園內老人俱樂部房間內，由楊文忠交付3, 000元予陳重光
      ，要求其支持並投票予蘇有仁。另於99年10月間某日晚間
      ，由謝世德偕楊文忠同至臺北縣土城市○○路○段281巷15
      弄19號5樓彭雲華住處，由楊文忠交付3，000元予彭雲華
      ，謝世德拿蘇友仁的文宣，請求支持並投票予蘇友仁。嗣
      經賴正男於偵查中坦承上開犯行，並扣得其主動提出之賄
      賂3,000元（李金賜、邱景雄、王繁男另經臺灣板橋地方
      法院檢察署檢察官為緩起訴處分；陳重光另經臺灣板橋地
      方法院檢察署檢察官簽分偵辦，彭雲華另經檢察官為緩起
      訴處分）。
（四）楊文忠於99年10月間某日晚間7 、8 時許，由賴正男陪同
      至臺北縣土城市○○路○ 段283 號5 樓之陳啟明住處，並
      由賴正男通知龔仁傑到場，由楊文忠交付3,000 元予有投
      票權之龔仁傑，要求其支持並投票予蘇有仁。嗣後楊文忠
      與賴正男，共同前往程臺北縣土城市○○路○段285號7樓
      之2之程素貞住處，先由程素貞通知有投票權之郭碧珍、
      陳藤川、林進榮到場，再楊文忠分別交付各3,000元予其
      等3人，要求其等支持並投票予蘇有仁（龔仁傑另經臺灣
      板橋地方法院檢察署檢察官為緩起訴處分；郭碧珍則經臺
      灣板橋地方法院檢察署檢察官另行簽分偵辦、陳藤川、林
      進榮2人則經檢察官為緩起訴處分）。
二、案經臺北縣（現改制為新北市）政府警察局土城分局及法務
    部調查局臺北縣調查站（現改制為新北市調查處）移送臺灣
    板橋地方法院檢察署檢察官偵查起訴。
    理  由
甲、程序方面：
一、按被告以外之人（包括證人、鑑定人、告訴人、被害人及共
    同被告等）於審判外之陳述雖不符刑事訴訟法第159 條之1
    至之4 等4 條之規定，而經當事人於審判程序同意作為證據
    ，法院審酌該言詞陳述或書面陳述作成時之情況，認為適當
    者，亦得為證據；當事人、代理人或辯護人於法院調查證據
    時，知有刑事訴訟法第159 條第1 項不得為證據之情形，而
    未於言詞辯論終結前聲明異議者，視為有前項之同意，同法
    第159 條之5 定有明文。立法意旨在於傳聞證據未經當事人
    之反對詰問予以核實，原則上先予排除。惟若當事人已放棄
    反對詰問權，於審判程序中表明同意該等傳聞證據可作為證
    據；或於言詞辯論終結前未聲明異議，基於尊重當事人對傳
    聞證據之處分權，及證據資料愈豐富，愈有助於真實發見之
    理念，且強化言詞辯論主義，使訴訟程序得以順暢進行，上
    開傳聞證據亦均具有證據能力。經查，被告楊文忠、謝世德
    、程素貞及其等辯護人等及檢察官於原審及本院準備期日，
    對於下列經本院調查之證據方法，均表示對證據能力不爭執
    ，復於審判期日就本院提示之前揭證據方法於言詞辯論終結
    前，均亦未就所調查之證據主張有刑事訴訟法第159條第1項
    不得為證據之情形，本院審酌上開證據無非法取供等不法情
    形，因認本案經調查之證據均有證據能力，合先敘明。
二、按檢察官就犯罪事實一部起訴者，其效力及於全部，刑事訴
    訟法第267條定有明文。本件，檢察官上訴書所載：被告楊
    文忠、謝世德另於99年10月間某日上午，前往彭雲華住處行
    賄；另於99年10月間某日晚間8時許，被告楊文忠與程素貞
    共同行賄有投票權人陳藤川、林進榮，上開行為，與原審判
    決所認被告3人之投票行賄犯行具有接續犯之裁判上一罪關
    係，為本件判決效力所及，原審未及斟酌，本院自得一併審
    理、判決。
乙、實體方面：
一、上揭事實，分據被告楊文忠、謝世德、程素貞於本院審理中
    坦承不諱，經核與證人即共同被告卓張霜枝、張哲夫、謝世
    德、賴正男、程素貞於警詢及偵查中、證人柯曾嫦娥、劉貴
    、王秀桃、許敏惠於偵查中、證人張雪美、洪汶蕙、廖淑慧
    、王文德、李秀霞、劉秀哖、許勝強、伍阿波、許炳棋、詹
    麗珠、陳瑞銘、陳謝桂英、陳碧蓮、陳俊豪、楊俊男、李添
    福、沈林鴛鴦、杜阿月、蔡嘉真、陳高來好、吳秀香、黃金
    藤、李金賜、邱景雄、王繁男、陳重光、龔仁傑、郭碧珍、
    於警詢及偵查中、證人彭雲華、陳藤川、林進榮於偵查中之
    證述相符，並有楊文忠名片2張及蘇有仁競選文宣、推荐親
    友通訊錄及100年度選偵字第56號緩起訴處分書在卷可參，
    且有賄款共12萬元扣案可佐，被告楊文忠、謝世德、程素貞
    上揭自白均與事實相符，堪信為真實。本案事證明確，被告
    3 人犯行均堪以認定，應予依法論科。
二、被告楊文忠之辯護人另辯稱：被告於偵查中對犯罪事實有承
    認，符合偵查中自白減輕其刑之規定，應依法減輕其刑等語
    。按所謂自白，乃對自己之犯罪事實全部或主要部分為肯定
    供述之意，故並非以構成要件之事實全部之肯定為必要，其
    僅主要部分之肯定即屬已足，時日、處所、行為態樣略有出
    入，亦屬無妨(林永謀96年2月刑事訴訟法釋論中冊第69頁參
    照)。經查：
(一)被告楊文忠於調查站供承:「(前述幫你打電話拉票推薦選民
    ，有無承諾你將在本屆新北市土城、樹林、三峽、鶯歌選區
    市議員選舉中支持蘇友仁？)有的，他們有答應支持也才會
    幫忙打電話拉票並推薦選民給我拜訪」、「我當時是到公園
    去向他們拜票請他們支持蘇友仁，並請他們幫忙拉票，他們
    向我表示他們沒有收入，沒有辦法幫我打電話拉票，，所以
    我就補貼他們一樣每人3000元」、「幫你電話拉票推薦選民
    的人，有哪些人？包括有謝世德、賴正男、石瑞香、張哲夫
    、卓張霜枝。」、「...我也在今年9月底、10月初到卓張霜
    枝住家去拜訪，請她支持市議員候選人蘇友仁，並補貼她30
    00元..」、「我只有拿我的名片給他們，連同現金3000元一
    起拿給我有發放款項的人，並且請他們支持蘇友仁」、「有
    領到3000元的人名字應該都會在這份「推薦親友通訊錄(四)
    上，通訊錄上打勾只是代表有沒有去拜訪或聯繫。」(選偵
    字第96號卷第5頁至第9頁)，於偵查中亦供稱：(你以上發錢
    給這些人時，是否有請他們支持蘇有仁及投蘇友仁一票?)我
    有跟他們說請他們打電話幫忙拉票並且也請他們投蘇有仁一
    票」1「我有要他們幫我打電話去催票才給他們每位三千元
    ，不過給三千元的同時也有請他們投票給蘇友仁.」、(你給
    人三千元時是否有叫對方投票給蘇友仁?)有。(同上卷第56
    頁至58頁、第69頁)。由上可知，被告楊文忠於調查站及檢
    察官偵訊時均供出其有找謝世德、賴正男、石瑞香、張哲夫
    、卓張霜枝等人幫忙提供名冊，並發放每位3000元之賄選金
    給其等推薦之選民。被告楊文忠於99年12月17日偵訊時固供
    稱：(本件是否承認犯選舉罷免法之行賄罪？)我發錢時就有
    跟他們講三千元是要請他們打電話幫忙催票並請他們吃東西
    ，這樣是否構成賄選請依法審酌。但同另稱：(你給人三千
    元時是否有叫對方投票給蘇友仁？)有(99年選偵字第96 號
    卷第67頁至69頁)。99年12月27日偵訊時供稱：(你所發放的
    三千元是否單純為請對方幫忙打電話拉票為或是請他們進行
    其他拉票的對價?)我都是跟他們說要請他們幫忙打電話催票
    ，不過我也有跟他們說要請他們投票給蘇有仁。我會給他們
    錢，確實是有包含要請他們投票給蘇有仁(同上偵卷第73頁)
    。可知，被告楊文忠於調查站及偵查中均有自白向有投票權
    人支付各3000元，並請支持蘇有仁之犯罪事實，不能因其曾
    供稱不知道這是否算行賄，即謂其未自白。
(二)至被告楊文忠於偵查中是否承認行賄張雪美乙節，查證人張
    雪美於警詢供稱：我不認識楊文忠，也不知道他擔任那位候
    選人之助選團隊，99年9月份，卓張霜枝有叫我填寫名冊，
    我沒有收到楊文忠發給的3000元賄選金，是卓張霜枝給的，
    有帶一個年約50歲中等身材的男人在場(99年偵選字第95號
    卷第20頁)，嗣於99年11月25日偵訊時證稱：是99年10月間
    某上午10時，地點是在土城市○○路清水農會對面的比較沒
    人看到的路邊，當時旁邊還有其他人，陸陸續續來沒幾個，
    都是錢一拿就走了，阿婆(指卓張霜枝)也在其中，接著，指
    認表中編號5的男子(指被告楊文忠)就拿了三千元給我，他
    也有說要我們支持蘇友仁(同上卷第100頁)。證人卓張霜枝
    於調查站供稱：楊文忠來我的住處三次，一次是拿空白名冊
    來，要求我尋找願意接受賄款的民眾，一次就是楊文忠來我
    家裡發錢，發到一半突然跑掉，後來楊文忠再來跟我拿名冊
    等語(同上偵卷第14頁反面)，嗣於99年11月24日偵查中證稱
    ：他們來我家寫的時間是99年10月5日，楊文忠已經到我家
    ，他們是寫完資料後，楊文忠就拿錢給他們，一戶是3000元
    ，當時已經發放一些人。柯曾嫦娥是在我家領錢，吳金隆他
    的妻子有在我家領錢，不過我知道除了10月5日當天以外，
    楊文忠自己也有去名單上面的人，自己發錢給他們等語(同
    上偵卷第71頁、72頁)。繼於99年11月25日偵訊時證稱：楊
    文忠來過三次，都是來拿名單，有二次是在我家發錢，其他
    的就都是他們自己去發錢。第一次是楊文忠叫我打給他們，
    第二次是楊文忠自己打電話給他們，第一次發錢給約5、6人
    ，第二次我沒有算，因為後來亂了就沒發了等語(同上偵卷
    第89頁)。再於99年12月17日證稱：有一次我跟楊文忠一起
    到土城清水農會附近發錢，當時只有發給一名女性，這一個
    女子也是我幫楊文忠找的等語(同上偵卷第114頁)。而被告
    楊文忠於本院審理中供稱：我不認識張雪美，也不知道農會
    發錢的事，卓張霜枝發錢給何人我不知道，是卓張霜枝給我
    名冊後我才知道，我是去卓張霜枝家裡，她叫一些鄉親來她
    家裡，發錢是當場發的，她介紹的我就發，有沒有張雪美這
    個人我不知道，因為這個人我不認識她等語(本院卷第82頁)
    。由上供述可知，證人張雪美就究係何人交付3000元，先稱
    係卓張霜枝，後改稱係被告楊文忠，已不一致。至交付賄款
    地點，證人張雪美供稱交付時卓張霜枝也在場，是在土城市
    ○○路清水農會對面的比較沒人看到的路邊，當時旁邊還有
    其他人，陸陸續續來，然證人卓張霜枝供稱大部分在其住處
    ，在農會附近交付時，僅有一個女性，與張雪美所證稱：陸
    陸續續有人來等情不符，卓張霜枝所稱僅有女性一個，是否
    指證人張雪美不明。而被告楊文忠於警詢已坦承有透過卓張
    霜枝介紹並支付賄款給名冊上有投票權人各3000元之情形(
    扣案推薦親友通訊錄(四)第6頁上有張雪美名字，自包括在
    內)，僅供稱不認識張雪美，不曾在農會那邊交付而已，而
    被告楊文忠透過卓張霜枝行賄之對象不少，且大部分僅有一
    面之緣，何況有部分係透過卓張霜枝轉交，則被告楊文忠供
    稱不認識張雪美，並不違常情。至交付地點，依證人卓張霜
    枝上開證述，大部分均在卓張霜枝住處發放，被告楊文忠年
    逾六旬，其不記得有在農會附近發放，非無可能。且張雪美
    係供稱在清水農會對面的比較沒人看到的路邊，地點並非明
    確，該發放地點是否能看到清水農會而使被告楊文忠知悉係
    在清水農會附近亦不明，自不能僅以被告楊文忠於偵查中否
    認有在農會附近發放乙語，遽指其否認此部分之犯行。被告
    楊文忠已坦承透過謝世德、賴正男、石瑞香、張哲夫、卓張
    霜枝等人造冊並買票，人數達數十人之多，衡情又何須單獨
    否認向張雪美買票。何況張雪美亦在名冊上面，被告楊文忠
    亦承認有支付賄款給名冊上之有投票權人，堪認被告楊文忠
    於偵查中確有自白本件犯行。
三、按投票行賄罪之處罰分別規定於刑法第144條及公職人員選
    舉罷免法第99條第1項，而公職人員選舉罷免法第99條第1項
    為刑法第144條之特別法，依特別法優於普通法之規定，應
    優先適用公職人員選舉罷免法第99條第1項之規定。故核被
    告楊文忠、程素貞所為，均係犯公職人員選舉罷免法第99條
    第1項之投票行賄罪；被告謝世德所為，係犯公職人員選舉
    罷免法第99條第1項之投票行賄罪及刑法第143條第1項之投
    票收賄罪。被告楊文忠分別與被告卓張霜枝、張哲夫、謝世
    德、賴正男、程素貞間，就上開投票行賄犯行，各有犯意聯
    絡及分為分擔，均為共同正犯。又被告楊文忠、謝世德於密
    接之時、地所為多次投票行賄犯行，各侵害同一法益，且行
    為之獨立性極為薄弱，依一般社會健全觀念，難以強行分開
    ，在刑法評價上，以視為數個舉動之接續施行，合為包括之
    一行為予以評價，較為合理，均屬接續犯而各論一罪（參照
    最高法院99年度第5次刑事庭會議決議）。被告楊文忠、謝
    世德、程素貞均於偵查中自白投票行賄犯行，均應依公職人
    員選舉罷免法第99條第5項前段規定分別減輕其刑；另被告
    謝世德於偵查中自白投票收賄犯行，應依公職人員選舉罷免
    法第111條第1項後段規定，就其等投票收賄部分減輕其刑。
    另被告謝世德所犯上開2罪，犯意各別，行為互異，應予分
    論併罰。
四、原審據以論罪科刑，固非無見，惟(一)、被告謝世德另有陪
    同楊文忠向彭雲華行賄、被告程素雲尚有陪同楊文忠向陳藤
    川、林進榮2人行賄，原審未及審酌，自有未洽；(二)、被
    告楊文忠於偵查中自白，應減輕其刑，原審認其未自白，亦
    有未合。檢察官上訴，請求併案審理，被告楊文忠上訴，請
    求依自白減輕刑責，核均有理由，應由本院將原判決關於被
    告楊文忠、謝世德、程素貞三人部分暨謝世德定執行部分均
    撤銷改判。爰審酌被告楊文忠前有專利法、賭博之犯罪紀錄
    、被告程素貞前有過失傷害之犯罪紀錄(均不構成累犯)、被
    告謝世德則前無犯罪紀錄，有本院被告前案紀錄表6份在卷
    可稽，被告等人藉賄選方式牟求特定候選人當選，破壞選舉
    之公平性，腐蝕民主之根基，顯有不當，且被告楊文忠為賄
    選主謀，其餘被告配合被告楊文忠共同行賄，然被告程素貞
    共同行賄對象僅為3人，被告謝世德共同行賄對象則有數人
    ，其等所交付之賄賂金額非高，兼衡其等犯罪動機、目的、
    手段、智識程度及犯罪後均坦承犯行之態度等一切情狀，分
    別量處如主文第二、三、四項所示之刑，又被告3人所為，
    均係犯公職人員選舉罷免法第五章妨害選舉之罪，被告謝世
    德所為，另犯刑法分則第六章之妨害投票罪，並均宣告有期
    徒刑以上之刑，爰依公職人員選舉罷免法第113條第3項規定
    分別宣告如主文所示之褫奪公權（被告謝世德所宣告之褫奪
    公權，僅就其褫奪公權中之最長期間即褫奪公權1年執行之
    ），並就被告謝世德部分定其應執行之刑。
五、又被告謝世德及程素貞均未曾因故意犯罪受有期徒刑以上刑
    之宣告，有上開前案紀錄表在卷可按，其等因一時思慮欠周
    ，始罹刑典，且其等年事已高，行賄金額亦非鉅，又於犯後
    均坦承犯行，甚有悔意，足認其等經此偵審程序之教訓，當
    知所警惕信無再犯之虞，本院認前開對其等所宣告之刑，以
    暫不執行為適當，爰依刑法第74條第1項第1款規定，各併予
    宣告緩刑2年（緩刑之效力不及於褫奪公權之宣告），惟為
    期其能建立正確民主觀念，爰命其等各應向檢察官指定之政
    府機關、政府機構、行政法人、社區或其他符合公益目的之
    機構或團體提供200小時之義務勞務，且於緩刑期間均付保
    護管束。至被告楊文忠雖主張其身體欠安，請求宣告緩刑，
    惟其係本件賄選主謀，賄選買票人數甚多，敗壞選風甚鉅，
    其先前曾擔任李文忠服務處秘書，本件則擔任蘇文仁後援會
    執行長，地方人脈甚廣，為各候選人所倚重，而地區性選舉
    甚多，買票風氣仍未止歇，難謂其無再犯之虞，自不宜宣告
    緩刑，附此敘明。
六、沒收
（一）被告謝世德收受之賄賂3,000元，並未扣案，應依刑法第
      143條第2項規定分別宣告沒收，如全部或一部不能沒收，
      追徵其價額。
（二）警方於被告楊文忠住處扣得之推薦親友通訊錄4 本、選民
      名冊1 本、電話簿1本 、信封袋2 個及名單1 份，雖係被
      告楊文忠所有，然推薦親友通訊錄係被告楊文忠熟識之選
      民推薦其他選民之名冊，係供被告楊文忠與蘇有仁輔選團
      隊前往拜訪之選民名單，選民名冊係包含民進黨黨員名冊
      與里民名冊，為被告楊文忠先前於李文忠服務處任職時所
      取得，電話簿則為被告楊文忠個人通訊資料，而信封與名
      單則係記載被告楊文忠欲前往拜訪之選民資料，此據被告
      楊文忠於警詢中供述明確（99年度選偵字第96號卷第8-9
      頁），衡情，被告楊文忠負責處理蘇有仁競選相關事務，
      原需取得選民資料，以供前往拜訪、宣傳，故其供述上揭
      扣案名冊等物係供拜訪選民所用，應為真實可採，故難認
      上開扣案物係供被告楊文忠犯本案犯行所用之物，爰均不
      予宣告沒收。另警方於共同被告張哲夫住處扣得之推薦親
      友通訊錄2張、巡守隊名冊1張、鄰長聯絡表1張，雖均為
      被告張哲夫所有，而其中推薦親友通訊錄係被告楊文忠交
      付被告張哲夫之物，固據張哲夫於警詢中供述明白（99年
      度選偵字第92號卷第5頁反面），然衡以被告楊文忠交付
      上開通訊錄原有用以取得選民資料之功用，如前所述，故
      尚難認上開扣案物係專供被告楊文忠、張哲夫犯本案賄選
      犯行之物，至巡守隊名冊1張、鄰長聯絡表1張，客觀上難
      認與被告張哲夫犯本案有何關連性，亦非供被告楊文忠、
      張哲夫犯本案賄選犯行之物；又警方於被告謝世德住處扣
      得之名冊2張，雖係被告謝世德所有，此為被告謝世德於
      警詢中供述在卷（99年度選偵字第93號卷第3頁反面），
      然上開名冊僅記載選民住址及電話（前揭偵查卷第14 頁
      ），亦查無證據證明係專供被告楊文忠、謝世德用以犯本
      案所用之物，爰均不予宣告沒收。
（三）按公職人員選舉罷免法第90條之1 第3 項（現已移列同法
      第99條第3 項）固規定預備或用以行求期約或交付之賄賂
      ，不問屬於犯人與否，沒收之。但如其賄賂已交付與有投
      票權之人收受，因收受者係犯刑法第143 條第1 項之投票
      受賄罪，其所收受之賄賂應依同條第2 項之規定沒收之，
      如全部或一部不能沒收時，追徵其價額。故犯投票行賄罪
      者，其已交付之賄賂自應依刑法第143 條第2 項之規定於
      其對向共犯投票受賄罪之從刑宣告沒收追徵，不得再依上
      開公職人員選舉罷免法規定沒收（參見最高法院92年度臺
      上字第4933號判決意旨），故被告楊文忠分別交付柯曾嫦
      娥、張雪美、洪汶蕙、廖淑慧、黃金藤、王文德、李秀霞
      、劉秀哖、許勝強、伍阿波、許炳棋、詹麗珠、陳瑞銘、
      陳謝桂英、陳碧蓮、陳俊豪、楊俊男、王秀桃、沈林鴛鴦
      、杜阿月、劉貴、蔡嘉真、陳高來好、吳秀香、許敏惠、
      李金賜、邱景雄、王繁男、彭雲華、陳重光、龔仁傑、郭
      碧珍、陳藤川、林進榮等人之賄款，自不得依公職人員選
      舉罷免法第99條第3項規定諭知沒收，公訴人請求沒收此
      部分扣案賄款，容有誤會，併此敘明。
據上論斷，應依刑事訴訟法第369條第1項前段、第364條、第299
條第1項前段，公職人員選舉罷免法第99條第1項、第5項前段、
第111條第1項後段、第113條第3項，刑法第11條、第28條、第14
3條、第37條第2項、第3項、第51條第5款、第8款、第74條第1項
第1款、第2項第5款、第3項、第93條第1項第2款，刑法施行法第
1條之1第1項、第2項前段，判決如主文。
本案經檢察官陳傳宗到庭執行職務。
中    華    民    國  100    年    8    月    10     日
            刑事第十七庭  審判長法  官  王炳梁
                                法  官  黃雅芬
                                法  官  陳世宗
以上正本證明與原本無異。
投票收賄罪部分不得上訴。
其餘部分如不服本判決，應於收受送達後10日內向本院提出上訴
書狀，其未敘述上訴之理由者並得於提起上訴後10日內向本院補
提理由書（均須按他造當事人之人數附繕本）「切勿逕送上級法
院」。
                                書記官  李佳穎
中    華    民    國   100    年    8     月    10    日
附錄：本案論罪科刑法條全文
公職人員選舉罷免法第99條
對於有投票權之人，行求期約或交付賄賂或其他不正利益，而約
其不行使投票權或為一定之行使者，處 3 年以上 10 年以下有
期徒刑，得併科新臺幣1 百萬元以上 1 千萬元以下罰金。
預備犯前項之罪者，處 1 年以下有期徒刑。
預備或用以行求期約或交付之賄賂，不問屬於犯人與否，沒收之
。
犯第 1 項或第 2 項之罪，於犯罪後六個月內自首者，減輕或免
除其刑；因而查獲候選人為正犯或共犯者，免除其刑。
犯第 1 項或第 2 項之罪，在偵查中自白者，減輕其刑；因而查
獲候選人為正犯或共犯者，減輕或免除其刑。
中華民國刑法第143條
有投票權之人，要求、期約或收受賄賂或其他不正利益，而許以
不行使其投票權或為一定之行使者，處 3 年以下有期徒刑，得
併科 5 千元以下罰金。
犯前項之罪者，所收受之賄賂沒收之。如全部或一部不能沒收時
，追徵其價額。